臺灣彰化地方法院民事判決
109年度訴字第450號
原      告  郭恆瑞  
訴訟代理人  謝錫深律師
被      告  郭証凱  
訴訟代理人  黃秀玉  
上列當事人間請求分割共有物事件，本院於民國110年4月6日言
詞辯論終結，判決如下：
    主  文
兩造共有彰化縣○○鎮○○段000地號之土地，應分割如附圖二（彰
化縣鹿港地政事務所收件日期文號110年1月27日鹿土測字第151
號土地複丈成果圖）及附表二所示。
訴訟費用由兩造依附表一「訴訟費用負擔比例」欄所示比例負擔
。
    事實及理由
一、原告主張：
  ㈠坐落彰化縣○○鎮○○段000地號之土地（下稱系爭土地），使用
    分區為一般農業區、使用地類別為養殖用地，面積為1,227.
    31平方公尺，為兩造所共有，應有部分比例如附表一所示。
  ㈡兩造就系爭土地未訂有不分割之契約或約定不分割之期限，
    然就分割方法未能達成協議，爰依民法第823條第1項本文、
    第824條第2項規定，請求裁判分割如主文第1項所示。
二、被告辯稱：同意原告方案（即附圖二，彰化縣鹿港地政事務
    所收件日期文號110年1月27日鹿土測字第151號土地複丈成
    果圖）等語。
三、得心證之理由：
  ㈠按各共有人，除法令另有規定外，得隨時請求分割共有物；
    但因物之使用目的不能分割或契約訂有不分割之期限者，不
    在此限，民法第823條第1項定有明文。系爭土地使用分區為
    一般農業區、使用地類別為養殖用地（本院卷第29頁）。核
    諸卷內資料，兩造就系爭土地依法既無不能分割之情事，亦
    無因物之使用目的不能分割情形，兩造復未定有不分割之協
    議，且就分割方式無法達成協議，則原告請求裁判分割系爭
    土地，於法有據，應予准許。
　㈡共有物之分割，依共有人協議之方法行之；分割之方法，不
    能協議決定者，法院得因任何共有人之聲請，以原物分配於
    各共有人，民法第824條第1項、第2項第1款前段定有明文。
    又共有人因共有物分割之方法不能協議決定，而提起請求分
    割共有物之訴，應由法院依民法第824條命為適當之分配，
    不受任何共有人主張之拘束；惟定共有物分割之方法，固可
    由法院自由裁量，但仍應斟酌各共有人之意願、共有物之性
    質、價格、分割前之使用狀態、經濟效用、分得部分之利用
    價值及全體共有人之利益等有關情狀，定一適當公平之方法
    以為分割（最高法院49年台上字第2569號裁判、96年度台上
    字第108號判決、98年度台上字第2058號判決及74年度第1次
    民事庭會議決議要旨參照）。經查：
　　1.系爭土地東臨鹿草路3段，南臨新厝巷可供對外通行。有
      關地上物及使用情形，略如附圖一（即彰化縣鹿港地政事
      務所收件日期文號109年7月20日鹿土測字第965號土地複
      丈成果圖）所示，西南角之建物為原告所使用之倉庫。此
      有本院勘驗測量筆錄、現場簡圖、現場照片及附圖一存卷
      可憑（本院卷第129頁至第139頁、第143頁），堪信屬實
      。
　　2.茲審酌原告方案，就系爭土地分割前之使用狀態、與相鄰
      土地合併利用與經濟效用言，因系爭土地北鄰同段840地
      號之土地，被告在該土地有部分之應有部分（本院卷第10
      3頁），將被告分配於系爭土地東北側，有利於被告將來
      與相鄰之同段840地號之土地合併利用；復稽之系爭土地
      西南角為原告使用之倉庫，將系爭土地其餘部分分配予原
      告，可保留其所使用之倉庫，尚屬妥適。另參以兩造均同
      意原告方案，且各共有人分得部分面積，與分割前以應有
      部分所換算面積相同，足徵原告方案符合各共有人之意願
      ，亦屬公允。再酌以系爭土地經分割後之各區塊地形尚屬
      方正；暨考量分割後各區塊均有臨現有道路，對外出入通
      行無礙，亦徵附圖二所示之原告方案，堪值採取。
四、綜上所述，本院審酌兩造之意願、系爭土地之地形、臨路情
    形、共有物之性質、分割前之使用狀態、各共有人分得部分
    所得利用之價值暨經濟效用等情形，認以附圖二原告方案及
    附表二所示分割方法予以分割，當為合理、公平，爰判決如
    主文第1項所示。
五、本件為請求共有物分割之事件，如由敗訴之被告負擔全部訴
    訟費用，顯失公平，併依民事訴訟法第80條之1規定，酌量
    情形命勝訴之原告負擔訴訟費用之一部。
六、本件事證已臻明確，兩造其餘攻擊防禦方法及證據，經核與
    判決結果不生影響，爰不予調查及一一論列，併此敘明。
七、據上論結，本件原告之訴為有理由，依民事訴訟法第78條、
    第80條之1，判決如主文。
中　　華　　民　　國　　110 　年　　4 　　月　　23　　日
                  民事第四庭    法　官　徐沛然
以上正本係照原本作成。
如對判決上訴，應於判決送達後20日內向本院提出上訴狀。如委
任律師提起上訴者，應一併繳納上訴審裁判費。
中　　華　　民　　國　　110 　年　　4 　　月　　23　　日
                                書記官  蔡明株

附表一：兩造就系爭土地之應有部分比例及訴訟費用負擔比例 
編號 共有人 權利範圍 訴訟費用負擔比例 1. 郭証凱 5/36 14％ 2. 郭恆瑞 31/36 86％ 合計  1 100％ 
附表二：分割方案
附圖二編號 面積（平方公尺） 分配人即原共有人 甲 1,056.85 郭恆瑞 乙 170.46 郭証凱 
附圖一：系爭土地現況圖（彰化縣鹿港地政事務所收件日期文號
        109年7月20日鹿土測字第965號土地複丈成果圖）
附圖二：原告方案（彰化縣鹿港地政事務所收件日期文號110年1
        月27日鹿土測字第151號土地複丈成果圖）